ACORDAO-COMPLETO-2426031

ACÓRDÃO 10245/2020 ATA 33/2020 - SEGUNDA CÂMARA

VISTOS, relatados e discutidos os atos de reforma de Adão Soares Machado, Aurélio Molina Maciel, Júlio de Moura Rodrigues e Napoleão Rodrigues de Freitas, submetidos, para fins de registro, à apreciação desta Corte, nos termos do art. 71, inciso III, da Constituição Federal.
		ACORDAM os ministros do Tribunal de Contas da União, reunidos em sessão da 2ª Câmara, ante as razões expostas pela relatora, e com fundamento nos artigos 71, incisos III e IX, da Constituição Federal de 1988, 1º, inciso V, e 39, inciso II, da Lei 8.443/1992, 1º, inciso VIII, 259, inciso II, 260, §5º, e 262 do Regimento Interno, bem como na Súmula TCU 106, em: 
9.1. considerar prejudicados, por perda de objeto, os atos de reforma de Júlio de Moura Rodrigues (37524/2017) e Napoleão Rodrigues de Freitas (37317/2017) ;
9.2. considerar ilegais os atos de alteração de reforma de Adão Soares Machado (35513/2017) e Aurélio Molina Maciel (36588/2017) , negando-lhes registro;
9.3. determinar ao Comando do Exército que: 
9.3.1. no prazo de 15 (quinze) dias, a contar da ciência desta deliberação, cesse pagamentos decorrentes dos atos impugnados, sob pena de ressarcimento das quantias pagas indevidamente e responsabilização solidária da autoridade competente;
9.3.2. dê ciência a Aurélio Molina Maciel e aos sucessores de Adão Soares Machado da deliberação deste Tribunal, alertando-os de que o efeito suspensivo proveniente de eventual interposição de recursos no TCU não os eximirá da devolução dos valores indevidamente recebidos após a notificação, em caso de desprovimento dos apelos; 
9.3.3. no prazo de 30 (trinta) dias, a contar da ciência deste acórdão, encaminhe a este Tribunal, por cópia, comprovante da data em que Aurélio Molina Maciel e os sucessores de Adão Soares Machado dele tomarem conhecimento.

Atos de reforma de militares do Comando do Exército, submetidos à apreciação do Tribunal de Contas da União para fins de registro, nos termos do art. 71, inciso III, da Constituição Federal.

Segunda Câmara

Comando do Exército - Ministério da Defesa.

3. Interessados: Adão Soares Machado (CPF XXX.688.200-XX), Aurélio Molina Maciel (CPF XXX.493.590-XX), Júlio de Moura Rodrigues (CPF XXX.909.130-XX) e Napoleão Rodrigues de Freitas (CPF XXX.015.200-XX).

13.1. Ministros presentes: Augusto Nardes (na Presidência), Aroldo Cedraz, Raimundo Carreiro e Ana Arraes (Relatora).
13.2. Ministros-Substitutos presentes: Marcos Bemquerer Costa e André Luís de Carvalho.

ANA ARRAES

Trata-se de atos de reforma de militares do Comando do Exército, submetidos à apreciação do Tribunal de Contas da União para fins de registro, nos termos do art. 71, inciso III, da Constituição Federal.
2. 	Os atos foram cadastrados por meio do Sistema e-Pessoal, nos termos da Instrução Normativa TCU 78/2018 (peças 2 a 5) . 
3.	Na análise dos atos, a Secretaria de Fiscalização de Pessoal (Sefip) identificou que os militares já reformados receberam a vantagem do art. 110 da Lei 6.880/1980, em razão de invalidez ocorrida em momento posterior à reforma. No que se refere ao Ato 37524/2017, verificou-se que o militar faleceu em 13/3/2020.
4. 	Quanto aos primeiros, a unidade técnica propõe que sejam considerados ilegais, com negativa de registro e dispensa do ressarcimento das quantias indevidamente recebidas de boa-fé, nos termos da Súmula 106 do TCU. Ademais, propõe determinar que o Comando do Exército cesse os pagamentos decorrentes dos atos impugnados e proceda à regularização do posto ou graduação que serve de base para o cálculo dos proventos das reformas em questão. Quanto ao Ato 37524/2017, propõe considerá-lo prejudicado, por perda de objeto. 
5. 	O Ministério Público junto ao Tribunal, por sua vez, constatou que os militares Adão Soares Machado e Napoleão Rodrigues de Freitas também já faleceram. Assim, anui à proposta da unidade técnica com a ressalva de considerar esses atos também prejudicados por perda de objeto.
	É o Relatório.

não há.

Procurador Rodrigo Medeiros de Lima.

REFORMA. COMANDO DO EXÉRCITO. EXTENSÃO DA VANTAGEM ESTABELECIDA NO ART. 110 DA LEI 6.880/1980 A MILITARES JÁ REFORMADOS. ACRÉSCIMO DE DOIS POSTOS NO CÁLCULO DOS PROVENTOS. ILEGALIDADE. NEGATIVA DE REGISTRO. DETERMINAÇÕES. FALECIMENTO DE MILITARES. PERDA DE OBJETO, EXCETO QUANTO A UM DELES INSTITUIDOR DE PENSÃO MILITAR.

REFORMA (REFO)

Secretaria de Fiscalização de Pessoal (Sefip).

Trata-se de quatro atos de reforma de militares do Comando do Exército, submetidos à apreciação do Tribunal de Contas da União para fins de registro, nos termos do art. 71, inciso III, da Constituição Federal.
2.	No curso do processo, constatou-se o falecimento de Adão Soares Machado, Napoleão Rodrigues Freitas e Júlio de Moura Rodrigues. Consta do parecer da unidade técnica informação de que este último teria falecido em 13/3/2020 (peça 7) . Ademais, o Ministério Público junto ao TCU juntou documentos que demonstram o óbito dos outros dois militares (peças 8 e 9) .
3.	Júlio de Moura Rodrigues e Napoleão Rodrigues Freitas não constam no sistema E-Pessoal como instituidores de pensão militar, conforme consulta realizada pela minha assessoria ao sistema e-Pessoal. Cessados os efeitos financeiros destes atos, a sua apreciação estará prejudicada por perda de objeto, nos termos do art. 260, §5º, do Regimento Interno.
4.	No caso de Adão Soares Machado, verifica-se o mesmo é instituidor de pensão militar (45185/2020) , não cabendo falar em cessação dos efeitos financeiros. Semelhante é a situação do ato de reforma de Aurélio Molina Maciel, o que conferirá o seguinte cenário aos atos que integram este processo: 
	Adão Soares Machado
	Falecimento
	Instituidor de pensão militar
	Apreciação de mérito

	Aurélio Molina Maciel
	N/A
	N/A
	Apreciação de mérito

	Napoleão Rodrigues Freitas
	Falecimento
	Não instituidor de pensão militar
	Prejudicado

	Júlio de Moura Rodrigues
	Falecimento
	Não instituidor de pensão militar
	Prejudicado

5.	Conforme salienta a unidade técnica, na análise dos atos 35513/2017 e 36588/2017 (peças 2 e 3) , verificou-se que os militares Adão Soares Machado e Aurélio Molina Maciel foram inicialmente reformados por idade, uma vez que a data da reforma inicial é aquela em que tais militares completaram 60 anos, conforme a letra "c" do inciso I do art. 106 da Lei 6.880/80 (Estatuto dos Militares) .
6.	Nos casos em análise, trata-se de atos de alteração editados para beneficiar militares já reformados e majorar os proventos calculados com base em dois postos acima daqueles ocupados na atividade, por terem sido considerados definitivamente incapazes para o serviço ativo das Forças Armadas em face de invalidez permanente decorrente de doença especificada em lei. 
7.	Esta majoração está em desacordo com a jurisprudência desta Corte de Contas. Destaco, a propósito, o seguinte precedente:
"A reforma de militar por incapacidade com proventos calculados com base no soldo correspondente ao grau hierárquico imediato ao que possuir ou que possuía na ativa (art. 110, § 1º, da Lei 6.880/1980) restringe-se aos militares da ativa ou da reserva remunerada, não sendo possível a concessão dessa vantagem aos militares já reformados; entendimento esse a ser aplicado aos atos concessórios apreciados pelo TCU a partir da data de prolação do Acórdão 2225/2019-TCU-Plenário." (Acórdão 2225/2019-TCU-Plenário, rel. min. Benjamin Zymler) 
8.	Portanto, os atos de alteração de reforma de Adão Soares Machado e Aurélio Molina Maciel deverão ser considerados ilegais, negando-lhes registro. 
9. 	Vale destacar que os atos em apreciação deram entrada neste Tribunal há menos de cinco anos, não sendo aplicável, portanto, o procedimento de contraditório e ampla defesa determinado pelo Acórdão 587/2011-TCU-Plenário. 
	Ante o exposto, voto por que o Tribunal adote a minuta de acórdão que submeto à consideração deste Colegiado.
TCU, Sala das Sessões Ministro Luciano Brandão Alves de Souza, em 22 de setembro de 2020.
ANA ARRAES 
Relatora